ACORDAO-COMPLETO-2453227

ACÓRDÃO 4081/2021 ATA 7/2021 - PRIMEIRA CÂMARA

VISTOS, relatados e discutidos estes autos de tomada de contas especial instaurada pelo Fundo Nacional de Saúde (FNS/MS) devido à não comprovação da boa e regular aplicação dos recursos repassados ao município de Goianésia do Pará/PA.
ACORDAM os ministros do Tribunal de Contas da União, reunidos em sessão da 1ª Câmara, ante as razões expostas pelo relator, em:
9.1. excluir do rol de responsáveis os Srs. Rubens Cardoso do Nascimento e Luiz Afonso Desteffani e município de Goianésia do Pará/PA;
9.2. rejeitar as alegações de defesa apresentadas pelo Sr. Itamar Cardoso do Nascimento;
9.3. julgar irregulares as contas do Sr. Itamar Cardoso do Nascimento, com fundamento no art. 16, III, "b" e "c", da Lei 8.443/1992, condenando-o ao pagamento das quantias abaixo especificadas, atualizadas monetariamente e acrescidas dos juros de mora, calculadas a partir das datas indicadas até a data do efetivo recolhimento, fixando-lhe o prazo de 15 (quinze) dias, a contar da notificação, para que comprove, perante o Tribunal (art. 214, III, "a", do RI/TCU) , o recolhimento das referidas quantias aos cofres do Fundo Nacional de Saúde, na forma da legislação em vigor:
	Valor (R$) 
	Data

	14.322,00
	26/2/2010

	14.322,00
	12/3/2010

	14.322,00
	14/4/2010

	14.322,00
	12/5/2010

	14.322,00
	18/6/2010

	5.000,00
	30/6/2010

	14.322,00
	14/7/2010

	15.708,00
	10/8/2010

	5.500,00
	20/8/2010

	15.708,00
	13/9/2010

	15.708,00
	18/10/2010

	15.708,00
	12/11/2010

	5.700,00
	7/12/2010

	1.200,00
	7/12/2010

	15.708,00
	31/12/2010

	15.708,00
	3/2/2011

9.4. aplicar ao Sr. Itamar Cardoso do Nascimento a multa prevista no art. 57 da Lei 8.443/1992, no valor de R$ 75.000,00 (setenta e cinco mil reais) , fixando o prazo de 15 (quinze) dias, a contar da notificação, para que comprovem, perante o Tribunal (art. 214, III, "a", do RI/TCU) , o recolhimento da dívida aos cofres do Tesouro Nacional, atualizada monetariamente desde a data do presente acórdão até a do efetivo recolhimento, se for paga após o vencimento, na forma da legislação em vigor;
9.5. autorizar, desde logo, nos termos do art. 28, II, da Lei 8.443/1992, a cobrança judicial das dívidas, caso não atendidas as notificações;
9.6. em atendimento ao disposto no § 3º do art. 16 da Lei 8.443/1992, encaminhar cópia da presente deliberação à Procuradoria da República no Estado do Pará.

Tomada de contas especial instaurada devido à não comprovação da boa e regular aplicação dos recursos repassados ao município.

Primeira Câmara

Município de Goianésia do Pará/PA.

3. Responsável/Interessado:
3.1. Responsável: Itamar Cardoso do Nascimento (XXX.517.206-XX).
3.2. Interessado: Fundo Nacional de Saúde (FNS).

13.1. Ministros presentes: Walton Alencar Rodrigues (Presidente), Benjamin Zymler, Vital do Rêgo e Jorge Oliveira.
13.2. Ministros-Substitutos presentes: Augusto Sherman Cavalcanti e Weder de Oliveira (Relator).

WEDER DE OLIVEIRA

Transcrevo, a seguir, a instrução de mérito produzida pela Secretaria de Controle Externo de Tomada de Contas Especial (SecexTCE) , com os ajustes de forma pertinentes[footnoteRef:2]: [2:  peças 102-104.] 
"INTRODUÇÃO
1.  Versa o presente sobre tomada de contas especial instaurada pelo Fundo Nacional de Saúde - Ministério da Saúde em desfavor de Itamar Cardoso do Nascimento, Luiz Afonso Desteffani e Rubens Cardoso do Nascimento, prefeito municipal, secretário municipal de Saúde e secretário municipal de Finanças, respectivamente, de Goianésia do Pará/PA, em razão da não comprovação da boa e regular aplicação dos recursos do Sistema Único de Saúde (SUS) repassados na modalidade fundo a fundo ao município em epígrafe, no exercício de 2010. 
HISTÓRICO 
2.  A instauração da presente tomada de contas especial foi motivada pela constatação de irregularidades na aplicação dos recursos do SUS repassados à Secretaria Municipal de Saúde de Goianésia do Pará/PA, na modalidade fundo a fundo, no exercício de 2010 constatadas em auditoria realizada em pelo Departamento Nacional de Auditoria do SUS - Denasus no referido órgão da administração municipal.
3.  A fiscalização do Denasus originou-se de demanda do Ministério Público Federal - Procuradoria da República no Município de Marabá/PA, para instruir os autos do Procedimento Administrativo 1.23.001.000198/2006-65 e da Coordenação Nacional da Pastoral da Criança, visando à verificação da qualidade da assistência à saúde no município.
4.  Extrai-se do relatório de auditoria 11229 MS/Segep/Denasus e das planilhas anexas (peça 16, p. 20-61 e 17, p. 1-13) que a equipe do Denasus constatou numerosas irregularidades na gestão dos recursos do SUS transferidos ao Fundo Municipal de Goianésia do Pará, enfocando-se neste feito os ilícitos relativos a pagamentos irregulares com recursos do Piso da Atenção Básica e ausência de comprovação de pagamentos com recursos dos programas, conforme a seguir detalhado.
4.1  Irregularidade: Pagamento de viagens, sem a relação com identificação dos beneficiados, à Cooperativa Mista de Transporte de Passageiros, Carga e Frete, com recursos do Piso de Atenção Básica - PAB/Fixo, no exercício de 2010, no valor de R$ 17.400,00 (Constatação 156736 do Relatório de Auditoria 11229 MS/Segep/Denasus) .
Em análise da documentação comprobatória das despesas apresentadas pela Secretaria Municipal de Saúde de Goianésia do Pará (peça 17, p. 19-22; 41-43 e 75-84) , a equipe do Denasus constatou pagamentos de viagens para a Cooperativa Mista de Transporte de Passageiro, Carga e Frete, com recursos do Piso de Atenção Básica - PAB/Fixo, no trecho Belém, Marabá e Parauapebas, sem a relação dos beneficiados.
Normas violadas: art. 6º da Portaria 204/GM de 29 de janeiro de 2007 e Decisão 600/2000 do TCU. 
Tabela 1 - Pagamentos de despesas com viagens pela Secretaria Municipal de Saúde de Goianésia do Pará/PA sem identificação dos beneficiários
	Data
	Valor (R$) 

	30/6/2010
	5.000,00

	20/8/2010
	5.500,00

	07/12/2010
	5.700,00

	07/12/2011
	1.200,00

	Total
	17.400,00

Fonte: Denasus/ Relatório de Auditoria 11229 MS/Segep/Denasus
Responsáveis identificados: Itamar Cardoso do Nascimento e Rubens Cardoso do Nascimento
4.2 Irregularidade: ausência de comprovação da produção no exercício 2010 referente a vinte e dois agentes comunitários de saúde (ACS) registrados no Cadastro Nacional de Estabelecimentos de Saúde - CNES (Constatação 155475 do Relatório de Auditoria 11229 MS/Segep/Denasus) .
Na análise dos Relatórios Consolidados do Sistema de Informação de Atenção Básica - SIAB por ACS, evidenciou-se não haver produção no exercício de 2010 relativa a vinte e dois ACS cadastrados no CNES conforme relação abaixo, em desacordo com o Inciso V, Subitem 2.1, Item 2, Capítulo II da Portaria GM/MS n. 648/2006.
Tabela 2 - Agentes Comunitários de Saúde Goianésia do Pará sem registro de produção no SIAB - 2010
	Programa
	Unidade
	Quantidade de ACS sem produção

	Estratégia Saúde da Família
	ESF Janari (equipe 004) 
	2

		ESF N. Sra. Aparecida (equipe 005) 
	2

	Estratégia Agentes Comunitários de Saúde
	Posto Santo Amaro (equipe 0001) 
	2

		Posto União (equipe 0002) 
	2

		Posto Novo Horizonte (equipe 0006) 
	14

Fonte: Denasus/ Relatório de Auditoria 11229 MS/Segep/Denasus
Tabela 3 - Valores repassados ao Fundo Municipal de Saúde de Goianésia do Pará/PA referentes aos ACS sem produção - 2010
	Data
	Valor (R$) 

	26/2/2010
	14.322,00

	12/3/2010
	14.322,00

	14/4/2010
	14.322,00

	12/5/2010
	14.322,00

	18/6/2010
	14.322,00

	14/7/2010
	14.322,00

	10/8/2010
	15.708,00

	13/9/2010
	15.708,00

	18/10/2010
	15.708,00

	12/11/2010
	15.708.00

	31/12/2001
	15.708,00

	3/2/2011
	15.708,00

	Total
	180.180,00

Fonte: Denasus/ Relatório de Auditoria 11229 MS/Segep/Denasus
Responsáveis identificados: Itamar Cardoso do Nascimento e Luiz Afonso Destefani
5.  Verifica-se que no relatório do tomador de contas (peça 2, p. 58-65) estão circunstanciados os fatos acima relatados e imputada responsabilidade pelo dano ao erário aos responsáveis discriminados na tabela 4 infra, em razão das irregularidades na aplicação dos recursos do SUS transferidos ao município de Goianésia do Pará/PA no exercício de 2010.
Tabela 4 - Agentes responsáveis, cargos, períodos de gestão e débito - Prefeitura Municipal de Goianésia do Pará/PA
	Responsável
	Cargo à época
	Período de gestão
	Débito imputado (R$) 

	Itamar Cardoso do Nascimento
	Prefeito Municipal 
	1/1/2009 a 31/12/2012
	197.580,00

	Luiz Afonso Desteffani
	Secretário Municipal de Saúde
	Desde 1/1/2005
	180.180,00

	Rubens Cardoso do Nascimento
	Secretário Municipal de Finanças
	Desde 1/11/2008
	17.400,00

Fonte: Relatório do Tomador de Contas Especial
6.  O Ministério da Transparência, Fiscalização e Controladoria-Geral da União emitiu relatório e certificado de auditoria concluindo pela responsabilidade dos ex-gestores pelos ilícitos geradores de dano ao erário e certificou a irregularidade das contas dos responsáveis (peça 2, p. 67-68 e 69, respectivamente) . O dirigente do Órgão de Controle Interno emitiu o parecer de sua competência, bem assim houve pronunciamento ministerial (peças 2, p. 71-72 e 75, respectivamente) .
7.  Autuada a TCE neste Tribunal de Contas, constatou-se na instrução inicial do feito (peça 28) a informação do falecimento do então secretário municipal de Saúde, Sr. Luiz Afonso Desteffani, conforme extrato de consulta à base CPF da Secretaria da Receita Federal (peça 24) . Promovida diligência ao cartório de notas de Goianésia do Pará para informações sobre o espólio e partilha de bens, obteve-se a informação de inexistência de processo de inventário ou mesmo de certidão de registro do falecimento do referido responsável (peça 41) .
8.  Em nova instrução do feito, esta Secex-TCE posicionou-se pela exclusão da responsabilidade do secretário municipal de finanças, Sr. Rubens Cardoso do Nascimento, pelos pagamentos de serviços de transporte sem comprovação adequada. Constatou-se que os documentos de execução da despesa em questão não foram assinados pelo secretário municipal de Finanças, mas somente pelo prefeito municipal e pelo tesoureiro. 
9.  Em tais circunstâncias, pugnou-se pela citação dos responsáveis conforme abaixo especificado:
a)   Irregularidade: Não-comprovação da boa e regular aplicação dos recursos do SUS transferidos ao município de Goianésia do Pará/PA em razão de ausência de comprovação da produção no exercício 2010 referente a vinte e dois agentes comunitários de saúde (ACS) registrados no Cadastro Nacional de Estabelecimentos de Saúde - CNES (Constatação 155475 do Relatório de Auditoria 11229 MS/Segep/Denasus) .
Responsáveis solidários: Município de Goianésia do Pará/PA, Luiz Afonso Desteffani, espólio, e Itamar Cardoso do Nascimento
b)   Irregularidade: Não-comprovação da boa e regular aplicação dos recursos do Sistema Único de Saúde configurado pelo pagamento de despesa com viagens, sem a relação com identificação dos beneficiados, à Cooperativa Mista de Transporte de Passageiros, Carga e Frete, com recursos do Piso de Atenção Básica - PAB/Fixo, no exercício de 2010, no valor de R$ 17.400,00 (Constatação 156736 do Relatório de Auditoria 11229 MS/Segep/Denasus) .
Responsáveis solidários: Luiz Afonso Desteffani, espólio, e Itamar Cardoso do Nascimento
10.  Adicionalmente, esta Unidade Técnica diligenciou o Cartório do Segundo Ofício de Notas e Protestos da Comarca de Marabá/PA (peça 55) e obteve resposta negativa quanto à existência de processo de arrolamento ou de inventário do espólio do Sr. Luiz Afonso Desteffani (peça 56) . O órgão diligenciado encaminhou, não obstante, a certidão de óbito do responsável falecido (peça 57) .
11.  Promovidas as citações alvitradas (peças 50-54 e 58-75) , conforme despacho do titular desta Unidade Técnica (peça 46) no uso da competência delegada pelo Ministro-Relator Weder de Oliveira, verifica-se que os responsáveis Município de Goianésia do Pará/PA e o espólio do Sr. Luiz Afonso Desteffani, representado pela Sra. Eliete Gomes Bandeira Destefanni, cônjuge supérstite, não apresentaram alegações de defesa nos autos e tampouco recolheram os débitos a eles imputados.
12.  O Sr. Itamar Cardoso do Nascimento, por seu turno, apresentou as alegações e documentos em sua defesa que constituem as peças 69 a 71 dos autos desta TCE.
EXAME TÉCNICO
Caracterização das irregularidades geradoras do dano ao erário.
13.  Observa-se que o tomador de contas identificou como ilícitos geradores do dano a ausência de comprovação da boa e regular aplicação de parte dos recursos repassados pelo FNS ao Fundo Municipal de Saúde de Goianésia do Pará/PA configurada por pagamentos de despesa sem suficiente documentação comprobatória e ausência de comprovação da produção de agentes comunitários de saúde registrados no CNES.
14.  A ausência de comprovação da boa e regular aplicação dos recursos transferidos em razão da ausência de documentos que permitam a formação de juízo quanto à regular execução físico-financeira do objeto configura violação ao disposto no art. 37, caput c/c o art. 70, parágrafo único, da Constituição da República Federativa do Brasil, art. 93 do Decreto-lei 200/67, art. 66 do Decreto 93.872/1996.
15.  Sabe-se que, na seara do Direito Financeiro, cabe ao responsável demonstrar, por meio da documentação exigida na legislação de regência, a boa e regular aplicação dos recursos públicos federais geridos, em obediência ao disposto nos arts. 70, parágrafo único, da Constituição Federal; 93 do Decreto-Lei nº 200/1967 e 66 e 145 do Decreto nº 93.872/1986. 
16.  Ante esse arcabouço normativo, os gestores municipais deveriam ter comprovado que os pagamentos com recursos do SUS tiveram contrapartida da efetiva prestação de serviços à Administração, bem como a regularidade das aplicações das transferências de acordo com as informações prestadas no CNES e registradas na documentação respectiva, devendo igualmente ser comprovada a vinculação às finalidades legais, o que não foi feito.
17.  Verifica-se que, na defesa apresentada ao Denasus (peça 3, p. 1-7; 40-43, peça 4, p. 15-44 e peças 5 a 16) , o gestor encaminhou documentação a título de comprovação das despesas com viagens e produção referente aos 22 ACS, nas Estratégias de Saúde da Família do Janarí e Nossa Senhora Aparecida, Estratégia de Agentes Comunitários de Saúde do Posto de Saúde Santo Amaro, União e Novo Horizonte.
18.  A equipe do Denasus não acatou as justificativas ante a constatação de que os documentos enviados apresentam informações incompletas, em sua maioria sem assinatura e identificação dos agentes comunitários de saúde e de suas referidas zonas, bem como das famílias visitadas. 
Individualização de condutas e culpabilidade
19.  Por força do disposto no art. 9º, III, da Lei 8.080/1990, incumbia ao secretário municipal a gestão financeira dos recursos do SUS transferidos ao município durante sua gestão, em especial no que concerne à regular liquidação de despesas e lançamento de informações idôneas no CNES correspondentes à execução dos programas de saúde no município.
20.  Conforme constatação do relatório de auditoria do Denasus (peça 16, p. 32-33) , todavia, a gestão do SUS no período auditado não era efetuada somente pelo secretário de saúde. Apontou-se que o então prefeito municipal, Sr. Itamar Cardoso do Nascimento, exercia diretamente a administração dos recursos do SUS no município, conforme evidenciado na documentação relativa à execução financeira dos recursos. 
21.  Não obstante a atribuição legal ao secretário de saúde, o prefeito municipal pode vir a responder por irregularidades na aplicação de recursos do Sistema Único de Saúde (SUS) caso delas participe ativamente. Nessa linha de compreensão, conquanto as normas em referência confiram embasamento à responsabilização do secretário municipal de saúde por irregularidades na aplicação de recursos do SUS transferidos ao município, não afastam a responsabilidade dos prefeitos.
22.  Encontram-se na jurisprudência desta Corte diversos julgados nessa direção, podendo ser citados os Acórdão 6347/2013-TCU-Primeira Câmara - Rel Min. José Múcio Monteiro, 704/2013 - TCU - 2ª Segunda Câmara - Rel. Min. André de Carvalho e 284/2014-1ª Primeira Câmara - Rel Min. José Múcio Monteiro. Ressalte-se que, conforme entendimento adotado no Acórdão 6230/2014-TCU-Segunda Câmara - Rel. Min. Marcos Bemquerer, impõe-se a responsabilização do titular da prefeitura em solidariedade com os ex-secretários de saúde quando tenham concorrido indiretamente para as irregularidades, desde que configurada atuação culposa in vigilando ou in eligendo.
23.  Em tais circunstâncias, era dever do prefeito municipal assegurar-se da regularidade da gestão financeira dos recursos e do cumprimento do dever de prestar contas das aplicações nas finalidades especificadas na legislação do SUS.
24.  Quanto ao secretário municipal de saúde à época das ocorrências, não é possível excluir sua responsabilidade, uma vez que deveria, mesmo diante da participação do prefeito na gestão, ter atuado para que as informações prestadas para embasar os repasses do SUS fossem idôneas e completas.
25.  Considerando, portanto, as evidências apontadas pelo Denasus de condutas comissivas e omissivas do prefeito e do secretário de saúde, à época dos fatos, violando os deveres de boa gestão e prestação de contas impostos pela Constituição e legislação do SUS, mostram-se configurados os pressupostos para lhes seja imputada responsabilidade pelos ilícitos geradores do dano ao erário acima apontados.
26.  Há evidências de culpabilidade dos referidos agentes, uma vez que deveriam conhecer e observar as normas regentes, assegurando que a liquidação da despesa fosse feita de forma regular de acordo com os serviços efetivamente prestados e pagos na execução dos programas do SUS para o município. 
27.  Relativamente à ausência de comprovação da prestação de serviços por agentes comunitários de saúde, entende-se que deve ser atribuída responsabilidade pelo dano ao erário ao ente municipal, com fundamento no art. 3º da Decisão Normativa TCU 57/2004. 
28.  Com efeito, apesar de não se tratar meramente de lançamento de informações errôneas em sistema informatizado do SUS, a ausência de comprovação teve como resultado o repasse de valores do PSF e PSB a maior para o Fundo Municipal de Saúde, configurando benefício indevido.
29.  Quanto aos então prefeito e secretário municipal de saúde, verifica-se que estão presentes os pressupostos para responsabilização solidária com o município pelo dano em razão de suas condutas terem concorrido diretamente para a configuração da transferência a maior dos recursos federais e ausência de comprovação da produção faturada, em grave infração aos princípios da legalidade e economicidade, bem como às normas regentes do Sistema Único de Saúde.
30.  Cumpre ressaltar que, ante a ausência da documentação apta a demonstrar a produção dos agentes comunitários de saúde, não houve comprovação da aplicação dos recursos transferidos em ações de saúde vinculadas às finalidades previstas na legislação aplicável. Em tais circunstâncias, devem os gestores responder pelo débito, independentemente de comprovação de obtenção de benefício pessoal.
31.  Nessa linha decidiu esta Corte de Contas ao apreciar casos análogos por intermédio dos Acórdão 2365/2018-TCU-Segunda Câmara - Rel. Min. Marcos Bemquerer Costa e 7199/2018 - TCU - Segunda Câmara - Rel. Min. Marcos Bemquerer Costa. Os fundamentos desse entendimento encontram-se explicitados no seguinte trecho do voto condutor que embasou as aludidas deliberações:
' (...) 
45. No caso em exame, a finalidade que se deve observar é aquela adstrita ao Programa Saúde na Família, voltada exclusivamente para prevenção de agravos à saúde, com postura pró-ativa frente aos problemas de saúde-doença da população, mediante a atuação de equipe multiprofissional, previamente cadastrada no CNES, centrada nas famílias em seu ambiente físico e social.
46. Não se pode alargar o significado do termo 'finalidade' ao ponto de deixar, sempre, ao alvedrio do responsável pela gestão dos recursos públicos federais transferidos a decisão de aplicá-los em programas que lhe convier, mesmo que relacionado à saúde no sentido mais amplo, sob pena de comprometer, como no caso, a implantação de uma estratégia nacional e prioritária para a reorganização da atenção básica no país que, no caso do PSF, é a prevenção de agravos à saúde das famílias.
47. Por tais fundamentos, não cabe aplicar ao presente caso a suscitada tese de desvio de objeto, sem a imposição de débito, especialmente quando não comprovado nos autos o efetivo emprego dos recursos do PFS em outras áreas da saúde que guardem conexão com a finalidade do PSF. Assim, as alegações de defesa do Sr. Iuri de Reis Feitosa não prosperam.
48. Por fim, no que refere à responsabilização, entendo que a solidariedade pelo dano causado ao erário alcança a ambos os responsáveis, Município de Nazaré do Piauí, ente que se beneficiou indevidamente dos recursos públicos federais, e ex-Secretário Municipal de Saúde, Sr. Iuri de Reis Feitosa, a quem cabia legalmente a gestão dos recursos (Lei 8.080/1990, art. 9º, III, e Portaria GM/MS 648/2006, capítulo I, item 2.1, capítulo II, item 2.) , de modo a assegurar a plena execução do PSF no município.
49. Anoto que o Sr. Iuri de Reis Feitosa concorreu, independentemente de eventual e futura comprovação ou não de locupletamento pessoal, para a ocorrência de dano ao erário, na medida em que deixou de zelar pelo cumprimento da carga horária dos profissionais integrantes da equipe do PFS, pela veracidade dos dados dos profissionais cadastrados no CNES para atuar no PSF, de forma a manter a equipe multiprofissional completa e atuante, e pela efetiva disponibilização de atendimento preventivo do agravo de saúde das famílias, de acordo com as estratégias do PFS.
50. Nesse contexto e com base no conjunto probatório inserto nestes autos, entendo que as contas do Município de Nazaré do Piauí/PI e as do Sr. Iuri de Reis Feitosa devem ser julgadas irregulares, com fulcro no art. 16, III, c, da Lei 8.443/1992, condenando-os solidariamente ao pagamento do débito apurado. Ao Sr. Iuri de Reis Feitosa cabe também aplicar a multa proporcional ao dano ao erário. (...) '
32.  Também no Acórdão 4324/2019-TCU-Primeira Câmara, Rel. Min. Weder de Oliveira, imputou-se débito solidário município e ao então gestor responsável em situação similar à ora enfrentada, conforme se extrai da ementa abaixo reproduzida:
'TOMADA DE CONTAS ESPECIAL. FNS. AUDITORIA DENASUS. DANO AO ERÁRIO POR APLICAÇÃO DE RECURSOS DO SUS COM DESVIO DE FINALIDADE. NÃO COMPROVAÇÃO DA REALIZAÇÃO DAS DESPESAS NOS PROGRAMAS FEDERAIS. CITAÇÃO DO MUNICÍPIO E DO GESTOR RESPONSÁVEL. AUTORIZAÇÃO DE PARCELAMENTO DA DÍVIDA. SOBRESTAMENTO. PAGAMENTO PARCELADO DO DÉBITO PELO ENTE FEDERADO. QUITAÇÃO AO MUNICÍPIO. IMPUTAÇÃO DE RESPONSABILIDADE PELA OCORRÊNCIA DO DANO AO EX-PREFEITO. REJEIÇÃO DAS ALEGAÇÕES DE DEFESA. CONTAS IRREGULARES. MULTA. COMUNICAÇÕES.'
33.  A responsabilização solidária do gestor municipal da saúde com o ente de direito público em situação de não comprovação da prestação de serviços lançados no SIA/SUS e remunerados com recursos do FNS foi igualmente adotada no recente Acórdão 5719/2020-TCU-Segunda Câmara, Rel. Ministra Ana Arraes. 
34.  Naquela assentada, entendeu-se que o faturamento de despesas sem comprovação de regular da efetiva prestação de serviços autoriza a responsabilização solidária dos gestores municipais, conforme exposto no seguinte excerto do voto condutor da referida deliberação da Ministra-Relatora:
'2.  Importa transcrever a conclusão do relatório de auditoria do Denasus (peça 7, p. 14-15, destaquei) :
'Auditoria realizada na Secretaria Municipal de Saúde no município de Santana do Livramento/RS, atendeu solicitação do Departamento de Polícia Federal/Delegacia de Santana do Livramento, com a verificação dos lançamentos e repasses de verbas da Prefeitura Municipal e da Santa Casa de Misericórdia de Santana do Livramento/RS, de forma a apurar se essas instituições possuem CNES distintos e se havia duplicidade nas informações prestadas por meio do Sistema SIA/SUS. Contatou-se que o CNES nº 3062805, que seria uma unidade municipal de atendimento, não possui estrutura física, equipamentos e pessoal. Dessa forma, trata-se de um cadastro cuja estrutura é inexistente e, portanto, irregular no período verificado entre março de 2010 e dezembro de 2012. Igualmente não foi comprovado, nesse período, o faturamento apresentado pelo município relativo a esse cadastro. Não foram apresentadas as Fichas de Atendimento Ambulatorial - FAAs ou quaisquer registros de atendimentos de pacientes, assinados pelos mesmos, que dessem origem ao faturamento municipal (...) ' 
3.  Posteriormente, a SEAUD/RS emitiu nota técnica a respeito desse mesmo relatório de auditoria daquele departamento:
'2. O documento datado de 11/04/2014, firmado pelo Coordenador-Geral de Sistemas de Informação/SAS/MS, informa 'que, de acordo com os dados obtidos junto à basaido SIA/SUS, ao contrário do que disseram os auditores, houve, sim, produção de procedimentos ambulatoriais no período entre março de 2010 e dezembro de 2012'. Apresenta um quadro obtido no sistema, no qual consta a produção de procedimentos ambulatoriais nos exercícios de 2010, 2011 e 2012, referentes aos estabelecimentos: Santa Casa de Misericórdia e Pronto Atendimento Ambulatorial, respectivamente, CNES 2248220 e CNES 306280 (...) 
4. Quanto ao CNES 3062805 (Pronto Atendimento Ambulatorial Municipal) , apesar de constar valores de produção lançados no sistema, não ficou comprovado haver espaço físico ambulatorial próprio no período auditado, assim como não foi encontrado qualquer documento que registrasse nome, endereço e tipo de atendimento, que pudesse dar origem à fatura e respectivos quantitativos de procedimentos lançados no DATASUS. A equipe esteve no local onde teriam sido prestados os atendimentos, constatando que no período entre março de 2010 e dezembro de 2012, não houve equipamentos, materiais ou profissionais dos quadros do município naquele local. Ali existiu apenas o Pronto Atendimento da Santa Casa de Misericórdia de Santana do Livramento, cujos atendimentos prestados ao SUS foram comprovadamente executados. Neste caso também não há contrariedade nos relatos da equipe de auditoria.
 (...) 
7.  O Sistema de Informações Ambulatoriais - SIA/SUS, que registra os dados relativos aos atendimentos em ambulatório efetuados pelo SUS em todo o território nacional, é alimentado a partir de um Boletim de Produção Ambulatorial - BPA, que por sua vez deve ser o resultado de lançamentos de procedimentos registrados formalmente em prontuários ou fichas de pacientes regularmente identificados. Não nos basta apenas constatar o lançamento no sistema, sem que se tenha certeza da comprovação da realização dos procedimentos lançados. É uma questão pela qual devemos nos pautar para que se evite o 'desvirtuamento na utilização dos recursos SUS';8. Foram dadas aos responsáveis as devidas oportunidades de comprovação dos atendimentos realizados, sem que tenha sido apresentado qualquer registro, prontuário ou documento que indicasse um atendimento. Dessa forma, não havendo a devida comprovação da produção ambulatorial, tanto no aspecto de procedimentos, quanto no aspecto de área física utilizada, não restou outra providência que não fosse a devolução de recursos financeiros recebidos do SUS;'
4.  Em função disso, a unidade técnica do TCU entendeu que as irregularidades se enquadrariam no subitem 9.3.4 do Acórdão 1072/2017-TCU-Plenário:
'9.3.4. nos casos de débito decorrente do recebimento irregular de recursos federais pelos estados, municípios ou Distrito Federal, em razão de eventuais incorreções nas informações prestadas pelo beneficiário, independentemente do destino final dado aos recursos repassados, cabe ao ente recebedor restituir o Fundo Nacional de Saúde, uma vez que não fazia jus ao repasse, podendo, ainda, haver aplicação de multa ao agente público causador da irregularidade;'
5.  Realizadas e analisadas a citação do município e a audiência dos gestores, a unidade técnica propõe a condenação em débito do município e aplicação de multa aos gestores (art. 58 da Lei 8.443/1992) , ante a revelia do ente municipal e de Valmir Rosa Silveira, bem como a rejeição das razões de justificativa de Éder Fernando Fialho Ribeiro. O Ministério Público junto ao TCU (MPTCU) acompanhou a unidade técnica.
6.  Posteriormente, por meio de despacho, determinei à unidade técnica a citação também dos gestores pelo débito calculado. Entendi que a aplicação do subitem 9.3.4 do Acórdão 1072/2017-TCU-Plenário é pertinente quando os recursos são aplicados em prol da sociedade, mas não nos casos de dano ao erário decorrente de realização de despesas completamente dissociadas da devida comprovação. É que sem essa comprovação, não é possível inferir que os recursos foram aplicados em benefício da municipalidade.
7.  Em nova instrução, a unidade técnica realizou as citações determinadas, mas manteve seu entendimento anterior, ao argumentar que a irregularidade 'CNES do Pronto Atendimento Municipal indevidamente mantido pelo município, consoante a Constatação n. 279867' fundamentaria o enquadramento do débito no subitem 9.3.4 daquele acórdão, no que foi acompanhada pelo Parquet.
8.  Realizado esse necessário histórico, passo a decidir.
9.  Concordo com a unidade técnica e com o MPTCU sobre a existência do débito, mas, com as devidas vênias, tenho entendimento diverso sobre a responsabilização dos gestores. Considero que a situação se enquadra no subitem 9.3.3 do Acórdão 1072/2017-TCU-Plenário:
'9.3.3. tratando-se de débito decorrente de dano ao erário propriamente dito, cabe ao gestor responsável pela irregularidade a obrigação de devolver os recursos, visto que, nessas situações, não há evidências de que eles tenham sido aplicados em prol de alguma finalidade pública, devendo a recomposição ser feita ao Fundo Nacional de Saúde, em respeito ao disposto no art. 2º, VII, do Decreto 3.964/2001 combinado com o art. 33, § 4º, da Lei 8.080/1990.'
10.  Mais especificamente, minha discordância do que infere a unidade técnica se limita à qualificação do débito - decorrente de recebimento irregular (defendido pela UT) ou de dano ao erário propriamente dito (tese que defendo) -, que possui as seguintes consequências: i) no caso de recebimento irregular (subitem 9.3.4 do Acórdão 1072/2017-TCU-Plenário) , o ressarcimento do débito se limita ao ente federado; aos gestores cabe apenas a multa disposta no art. 58 da Lei 8.443/1992; ii) já no caso de dano ao erário propriamente dito (subitem 9.3.3 do citado acórdão) , há a solidariedade dos gestores com o ente federado pelo débito.
11.  Fundamento minha posição no fato de que houve realização de despesas sem a devida comprovação, ante as evidências acostadas aos autos. Logo, considerando a definição de 'dano ao erário propriamente dito' disposta no subitem 9.3.1 do citado Acórdão 1.072/2017-P, resta claro que a situação tratada nestes autos se enquadra no subitem 9.3.3 do referido decisum:
'9.3.1. o art. 27 da Lei Complementar 141/2012 refere-se exclusivamente aos débitos decorrentes de desvios de objeto ou finalidade, nos quais os recursos são aplicados em prol da sociedade, mas em objeto ou finalidade distintos do pactuado, não abarcando os casos de dano ao erário propriamente dito (como desfalques, desvios, malversação, superfaturamentos, realização de despesas sem a devida comprovação, etc.) ou de recebimento de recursos federais pelo ente de forma irregular.'
12.  Superada essa discussão, passo a avaliar a existência do débito.
13.  Conforme historiado, a auditoria do Denasus constatou: 'que o CNES nº 3062805, que seria uma unidade municipal de atendimento, não possui estrutura física, equipamentos e pessoal. Dessa forma, trata-se de um cadastro cuja estrutura é inexistente e, portanto, irregular no período verificado entre março de 2010 e dezembro de 2012. Igualmente não foi comprovado, nesse período, o faturamento apresentado pelo município relativo a esse cadastro. Não foram apresentadas as Fichas de Atendimento Ambulatorial - FAAs ou quaisquer registros de atendimentos de pacientes, assinados pelos mesmos, que dessem origem ao faturamento municipal'.
14.  Apesar de regularmente citados pela irregularidade descrita no parágrafo anterior, os responsáveis não compareceram aos autos, razão pela qual devem ser considerados revéis. Mesmo assim, levando em conta o princípio da verdade real, que rege a processualística desta Corte de Contas, a unidade técnica analisou as suas manifestações anteriores na fase interna/externa desta TCE em relação à Constatação 279865 (município não apresentou Ficha de Atendimento Ambulatorial - FAA para comprovar produção faturada - causa do débito discutido) do Relatório de Auditoria 13.608 do Denasus. Considerando que as justificativas oferecidas não vieram acompanhadas de documentação comprobatória, permanecem intactas as conclusões do departamento de auditoria.
15.  Assim, sem prejuízo da solidariedade do município ante o débito, e diante da revelia dos gestores municipais (art. 12, § 3º, da Lei 8.443/1992) , deve-se julgar irregulares suas contas, com imputação do débito apurado e aplicação de multas individuais de R$ 100.000,00, pelos prejuízos causados ao sistema de saúde.'
35.  Com base nos entendimentos firmados nos acórdãos acima transcritos e por força do disposto no art. 16, § 2º, alínea 'a', da Lei 8.443/1992 e no art. 3º da Decisão Normativa TCU 57/2004, entende-se que a responsabilidade pelo ressarcimento dos danos relativos à ausência de comprovação de produção de ACS neste feito deve ser imputada de forma solidária aos então secretários municipais de saúde e ao ente federativo.
ANÁLISE DAS CITAÇÕES
Revelia do Município de Goianésia do Pará e do espólio do Sr. Luiz Afonso Desteffani
36.  O ente federativo foi citado por via postal, conforme atestam o aviso de recebimento (AR) que compõe a peça 59, porém não atendeu à citação e não se manifestou quanto às imputações de irregularidade mencionadas nos expedientes respectivos.
37.  Preliminarmente, cumpre tecer breves considerações sobre a forma como são realizadas as comunicações processuais no TCU. A esse respeito, destacam-se o art. 179, do RI/TCU (Resolução 155, de 4/12/2002) e o art. 4º, III, § 1º, da Resolução TCU 170, de 30 de junho de 2004, in verbis:
'Art. 179. A citação, a audiência ou a notificação, bem como a comunicação de diligência, far-se-ão:
I - mediante ciência da parte, efetivada por servidor designado, por meio eletrônico, fac-símile, telegrama ou qualquer outra forma, desde que fique confirmada inequivocamente a entrega da comunicação ao destinatário;
II - mediante carta registrada, com aviso de recebimento que comprove a entrega no endereço do destinatário;
III - por edital publicado no Diário Oficial da União, quando o seu destinatário não for localizado
 (...) 
Art. 3º As comunicações serão dirigidas ao responsável, ou ao interessado, ou ao dirigente de órgão ou entidade, ou ao representante legal ou ao procurador constituído nos autos, com poderes expressos no mandato para esse fim, por meio de:
I - correio eletrônico, fac-símile ou telegrama;
II - servidor designado;
III - carta registrada, com aviso de recebimento;
IV - edital publicado no Diário Oficial da União, quando o seu destinatário não for localizado, nas hipóteses em que seja necessário o exercício de defesa'.
Art. 4º. Consideram-se entregues as comunicações:
I - efetivadas conforme disposto nos incisos I e II do artigo anterior, mediante confirmação da ciência do destinatário;
II - realizadas na forma prevista no inciso III do artigo anterior, com o retorno do aviso de recebimento, entregue comprovadamente no endereço do destinatário;
III - na data de publicação do edital no Diário Oficial da União, quando realizadas na forma prevista no inciso IV do artigo anterior.
§ 1º O endereço do destinatário deverá ser previamente confirmado mediante consulta aos sistemas disponíveis ao Tribunal ou a outros meios de informação, a qual deverá ser juntada ao respectivo processo. (...) '.
38.  Portanto, a validade da citação via postal não depende de que o aviso de recebimento seja assinado pelo próprio destinatário da comunicação, o que dispensa, no caso em tela, a entrega do AR em 'mãos próprias'. A exigência da norma é no sentido de o Tribunal verificar se a correspondência foi entregue no endereço correto, residindo aqui a necessidade de certeza inequívoca.
39.  Esse é o entendimento adotado de forma pacífica na jurisprudência do TCU, conforme ilustram os Acórdão 3648/2013-TCU-Segunda Câmara, Relator Ministro José Jorge, 1019/2008 - TCU - Plenário, Relator Ministro Benjamin Zymler, 1526/2007 - TCU - Plenário, Relator Ministro Aroldo Cedraz, 3254/2015-TCU-Primeira Câmara, Relator Ministro Benjamin Zymler e Acórdão 5793/2017-TCU-Segunda Câmara, Relator Ministro Vital do Rêgo.
40.  A validade do critério de comunicação processual do TCU foi referendada pelo Supremo Tribunal Federal, nos termos do julgamento do MS-AgR 25.816/DF, por meio do qual se afirmou a desnecessidade da ciência pessoal do interessado, entendendo-se suficiente a comprovação da entrega do 'AR' no endereço do destinatário:
41.  No caso vertente, a citação do Município de Goianésia do Pará se deu em endereço proveniente da base de dados corporativa deste Tribunal (peças 47 e 59) , evidenciando a validade das citações. 
42.  Quanto ao espólio do Sr. Luiz Afonso Desteffani, verifica-se que as tentativas de citação postal foram dirigidas à cônjuge supérstite na qualidade de representante legal do ente despersonalizado, tendo em vista a inexistência de inventariante.
43.  O Código de Processo Civil estatui no artigo 613 que até que o inventariante preste o compromisso, continuará o espólio na posse do administrador provisório. A função do administrador provisório é representar ativa e passivamente o espólio e será exercida, preferencialmente, pelo cônjuge ou companheiro supérstite (arts. 614 do CPC e 1.797 do Código Civil) .
44.  Após o esgotamento das tentativas de citação da administradora provisória nos endereços disponíveis nos sistemas acima citados, a citação do espólio se deu por edital publicado no Diário Oficial da União de 19/12/2019 (peças 74-75) .
45.  Conforme jurisprudência deste TCU, a citação por intermédio de edital somente deve ser promovida após o esgotamento dos os meios disponíveis para localizar o responsável. Nesse sentido, cite-se o seguinte trecho do voto condutor do Acórdão 4851/2017-TCU-Primeira Câmara, relatado pelo Ministro Augusto Sherman:
'Antes de promover a citação por edital, o TCU, para assegurar a ampla defesa, deve buscar ao máximo outros meios possíveis para localizar e citar o responsável, nos limites da razoabilidade, a exemplo das medidas previstas no art. 6.º, II, da Resolução-TCU 170/2004, fazendo juntar aos autos documentação ou informação comprobatória dos diferentes meios experimentados que restaram frustrados, como também da impossibilidade em localizá-lo, demonstrando, quando for o caso, que ele está em lugar ignorado, incerto ou inacessível, procedimento que deve ser adotado mesmo quando for lançada pelos Correios a informação 'não procurado' no cartão de aviso de recebimento da comunicação processual remetida ao responsável.'
46.  No caso sob exame, as tentativas de entrega dos ofícios citatórios nesses endereços estão devidamente comprovadas nos autos. Entretanto, não foi possível localizar a destinatária, circunstâncias que apontam para a validade do chamamento por meio de edital. 
47.  Em tais circunstâncias, os responsáveis citados podem ser considerados revéis, dando-se prosseguimento ao processo, de acordo com o art. 12, § 3º, da Lei 8.443/1992.
48.  Ao não apresentarem alegações de defesa, o ente público e os demais responsáveis optaram por não exercer o direito ao contraditório e à ampla defesa, princípios insculpidos na Constituição da República Federativa do Brasil de 1988, bem como não se desincumbiram do ônus de produzir provas da regular aplicação dos recursos sob sua responsabilidade. 
49.  Conforme assentado na jurisprudência deste TCU, em sede de processos de contas, a configuração da revelia não gera presunção de veracidade das irregularidades atribuídas aos responsáveis revéis, sendo indispensável ao julgamento pela irregularidade das contas a presença de prova suficiente da fatos e condutas contrários à lei (Acórdão 4704/2014-TCU-Primeira Câmara, Rel. Min. Bruno Dantas, 2369/2013 - TCU - Primeira Câmara, Rel. Min. Benjamin Zymler, 2070/2015 - TCU - Plenário, Rel. Min. Vital do Rêgo, dentre muitos outros) . 
50.  Nesse sentido, verifica-se que estão adequadamente caracterizados e lastreados em evidências os ilícitos praticados e a respectiva responsabilidade do ente federativo e dos então gestores municipais, conforme indicado pareceres lançados nos autos acima sintetizados. 
51.  Portanto, não tendo sido contestadas as imputações veiculadas na citação do responsáveis revéis, permanecem caracterizadas as irregularidades apontadas nas conclusões do Relatório Completo do Tomador de Contas Especial e nas instruções lançadas neste feito por esta Unidade Técnica.
Alegações de defesa do Sr. Itamar Cardoso do Nascimento
52.  O responsável apresenta considerações sobre a estruturação e financiamento do Sistema Único de Saúde, as responsabilidades dos municípios e relata dificuldades enfrentadas pela Prefeitura Municipal de Goianésia do Pará/PA relativamente à gestão das ações de saúde durante seu mandato.
53.  Relativamente à insuficiência de comprovação dos gastos com viagens, aduz que a relação dos beneficiados com as viagens apresentada ao Denasus contém os motivos dos deslocamentos e que as viagens beneficiaram usuários do SUS que demandaram atendimento de alta complexidade, ou ainda para atender necessidades da área de saúde do Município.
54.  Quanto ao pagamento de diárias e hospedagem pela SMS, sustenta igualmente que a relação constante dos autos, apresentada à equipe de auditoria do Denasus, evidenciaria que atenderam a necessidade de custear estadia de pacientes beneficiários do SUS, ou de seus acompanhantes, ou ainda em face de necessidades voltadas a área de saúde do Município.
55.  Considera que a Portaria MS/GM 1007/2010, autoriza a utilização de recursos do fundo para esse tipo de despesa, não havendo razão para se cogitar irregularidade.
56.  Quanto à ausência de comprovação da produção de agentes comunitários de saúde, alega que se deveu a deficiências de qualificação técnica do pessoal contratado que não observaram as exigências formais para a prestação dos serviços de atendimento as comunidades como Agentes de Saúde.
57.  Não obstante, assevera que os serviços foram efetivamente prestados, o que poderia ser comprovado pela oitiva de suas chefias de campo e pelos responsáveis por suas contratações, Srs. Josiel Gomes da Costa e Adriana de Sousa Araújo, identificados em fichas funcionais anexadas à defesa.
58.  Alega não ter ocorrido em malversação de recurso públicos ou qualquer prejuízo ao erário o que seria evidenciado pela ausência de apontamento de irregularidades na prestação de serviços em fiscalizações realizadas à época dos fatos sob exame.
59.  Sustenta não ter se caracterizado má-fé na prestação de contas efetuada ou improbidade, apenas erros decorrentes das causas informadas na apresentação preliminar. Nessa linha, referencia precedentes do Superior Tribunal de Justiça em defesa da tese de que a ausência de dolo ou má-fé inviabiliza a configuração de ato de improbidade administrativa.
60.  Requer a prorrogação e prazo para apresentação de documentação comprobatória das despesas em razão da necessidade de requerimento nesse sentido junto à atual administração municipal.
61.  Requer o arquivamento do presente procedimento, logrando por provar o alegado por todos os meios permitidos nesse E. Tribunal, a fim de que se busque a verdade real, renovando o pedido de dilação para a apresentação de documentos da época, em face das dificuldade acima expendidas.
Análise
62.  Deve-se rejeitar, de plano, a pretensão do defendente de realização de oitiva de servidores municipais como prova da regularidade da prestação dos serviços. Por força do disposto no art. 70, parágrafo único, da Constituição da República de 1988; art. 93 do Decreto-Lei 200/1967; art. 66 do Decreto 93.872/1986, o ônus da produção de provas da regularidade da aplicação de recursos públicos incide sobre aquele que os administra, conforme amplamente assentado na jurisprudência deste TCU.
63.  Deve-se acrescentar que o exercício das garantias constitucionais da ampla defesa e do contraditório deve observar as normas aplicáveis a cada espécie processual nas instâncias administrativa e judicial. No caso do processo de contas especiais de competência deste TCU, a norma de regência, Lei 8.443/1992, não contempla a oitiva de testemunhas como procedimento probatório, o qual se restringe a provas documentais. 
64.  Evidencia-se, assim, a ausência de suporte normativo para adoção da medida pleiteada, entendimento que encontra suporte em números precedentes desta Corte de Contas (Acórdão 10941/2018-TCU-Primeira Câmara, Rel. Min. Benjamin Zymler, 1703/2020-TCU-Plenário, Rel. Min. Augusto Sherman, 7795/2015-TCU-Segunda Câmara, Rel. Min. André de Carvalho, dentre muitos outros) .
65.  Quanto à extensão de prazo para obtenção de provas, deve igualmente ser rejeitado, uma vez que o responsável dispôs do prazo regimental de quinze dias para apresentação de alegações de defesa. Ademais, o ex-gestor municipal não trouxe qualquer evidência de que tenha solicitado à municipalidade documentos relativos à comprovação das despesas impugnadas.
66.  As alegações do responsável relativamente à ausência de comprovação dos gastos com viagens limitam-se à reafirmação de que os documentos apresentados ao Denasus seriam suficientes para comprovar a regularidade das aplicações de recursos do Piso de Atenção Básica - PAB/Fixo.
67.  Examinando-se, primeiramente, a relação apresentada dos supostos beneficiários de viagens pela empresa Cooperativa Mista de Transporte de Passageiros e Frete do Município de Goianésia do Pará (peça 3, p. 40) , corrobora-se as constatações da equipe de auditoria do Denasus quanto à ausência de data, identificação e assinatura do autor no documento apresentado.
68.  Ademais, contrariamente ao que afirma o defendente, o documento em questão não traz qualquer informação acerca dos motivos dos deslocamentos, trechos percorridos e data das viagens, inviabilizando o estabelecimento de vinculação do gasto com qualquer finalidade pública.
69.  Conclui-se o documento sob exame não apresenta os atributos mínimos exigidos para comprovar que a regularidade da despesa impugnada, nos termos dos arts. 62 e 63, §§ 1º e 2º, III, da Lei 4.320/1964. Consequentemente, não se pode acolher as alegações sob exame, devendo ser mantido o juízo de não comprovação e dano ao erário.
70.  O mesmo juízo se aplica às alegações do defendente quanto à ausência de comprovação da produção dos agentes comunitários de saúde.
71.  Os documentos apresentados ao Denasus como comprovação da produção de agentes comunitários lançada no CNES (peças 4, p. 23-44 e 5 e 6) , apresentam informações incompletas, parte não ostenta assinaturas e identificação dos agentes e respectivas zonas de atuação e registro das famílias visitadas. 
72.  Esse achado e as alegações do próprio responsável quanto à ausência de capacitação dos servidores municipais evidenciam o descumprimento do deveres de boa gestão do SUS no município e o disposto na então vigente Portaria GM/MS 2.488/2011, Capítulo II, Item 2.1, incisos III, IV e V:
'2.1 Compete às Secretarias Municipais de Saúde e ao Distrito Federal:
 (...) 
III - garantir infra-estrutura necessária ao funcionamento das equipes de Saúde da Família, de Saúde Bucal e das unidades básicas de referência dos Agentes Comunitários de Saúde, dotando-as de recursos materiais, equipamentos e insumos suficientes para o conjunto de ações propostas;
IV - assegurar o cumprimento de horário integral - jornada de 40 horas semanais - de todos os profissionais nas equipes de saúde da família, de saúde bucal e de agentes comunitários de saúde, com exceção daqueles que devem dedicar ao menos 32 horas de sua carga horária para atividades na equipe de SF e até 8 horas do total de sua carga horária para atividades de residência multiprofissional e/ou de medicina de família e de comunidade, ou trabalho em hospitais de pequeno porte, conforme regulamentação específica da Política Nacional dos Hospitais de Pequeno Porte;
V - realizar e manter atualizado o cadastro dos ACS, dos enfermeiros da equipe PACS e dos profissionais das equipes de Saúde da Família e de Saúde Bucal, bem como da população residente na área de abrangência das equipes de Saúde da Família, de Saúde Bucal e ACS, nos Sistemas Nacionais de Informação em Saúde definidos para esse fim;'
73.  À vista dessas constatações, corrobora-se o juízo da equipe de auditoria do Denasus de que tais documentos não comprovam a efetiva prestação de serviços por esses profissionais e tampouco afastam a responsabilidade do então prefeito municipal.
74.  Cumpre registrar, por fim, que as afirmações do responsável quanto à ausência de dolo ou má-fé em sua conduta e que as irregularidades se deveram a meras falhas administrativas não foram acompanhadas de evidências nesse sentido. Ademais, a configuração de dolo não é indispensável à imputação de responsabilidade por atos irregulares de gestão de recursos públicos, sendo suficiente a configuração da culpa em sentido estrito.
75.  Conforme acima assinalado, houve descumprimento de normas básicas e fundamentais relativas à execução da despesa pública e o pagamento de despesas com valores significativos oriundos dos cofres do Fundo Nacional de Saúde sem comprovação da prestação de serviços de saúde à população usuária do SUS. Essas condutas, portanto, mostram-se informadas por culpa grave que autoriza a responsabilização e aplicação de sanção aos agentes gestores. 
76.  Pelas razões acima expostas, conclui-se que as alegações de defesa do Sr. Itamar Cardoso do Nascimento devem ser rejeitadas, uma vez que não são aptas a elidir as irregularidades e responsabilidades a ele imputadas na citação promovida neste processo.
ANÁLISE DOS PRESSUPOSTOS PROCESSUAIS DA IN/TCU 71/2012
Viabilidade do estabelecimento regular do contraditório 
77.  Verifica-se que o interstício entre as datas de ocorrência das irregularidades geradoras do dano ao erário, ausência de comprovação da aplicação de recursos do SUS no exercício de 2010, e a data da primeira notificação válida dos dirigentes responsáveis é inferior a dez anos. 
78.  As primeiras notificações dando ciência aos responsáveis das irregularidades constatadas na auditoria do Denasus foram efetivadas no exercício de 2014 (peças 1, p. 40; 42 e 44) .  
79.  Considerando esses marcos temporais, não houve transcurso de prazo superior a dez anos entre as datas de ocorrência das irregularidades em questão e a primeira notificação válida.
80.  Em tais circunstâncias, não há óbice ao estabelecimento regular do contraditório, considerando o parâmetro estabelecido no art. 6º, II, da Instrução Normativa TCU 71/2012.
Quantificação do dano e valor mínimo para instauração
81.  Conforme se extrai do relatório do Tomador de Contas Especial e do Relatório de Auditoria MS/SGEP/Denasus, os débitos associados às irregularidades constatadas alcançam valor histórico total de R$ 197.580,00 equivalente ao montante de R$ 344.864,09, atualizado monetariamente até 15/3/2019 (peça 26) .
82.  Conforme demonstrado no relatório de cálculo de débito (peças 27) , as irregularidades acima descritas configuram prejuízo ao erário, cujo valor atualizado até 1/1/2017 é de R$ 320.480,91, superior ao limite de R$ 100.000,00, fixado pelo art. 6º, I, da Instrução Normativa TCU 71/2012, com a redação dada pela IN TCU 76/2016.
Exame da configuração da prescrição da pretensão punitiva
83.  Observa-se não ter se consumado, em relação aos ilícitos em debate, a prescrição da pretensão punitiva por parte do TCU que, nos termos do entendimento firmado no Acórdão 1441/2016-TCU-Plenário - Rel. Min. Benjamin Zymler, subordina-se ao prazo geral de prescrição indicado no art. 205 do Código Civil, qual seja, dez anos contados a partir da data de ocorrência da irregularidade sancionada, nos termos do art. 189 do Código Civil.
84.  As irregularidades discutidas nesta TCE ocorreram a partir de 26/2/2010, tendo o despacho que ordenou a citação dos responsáveis sido exarado em 3/2/2020, interrompendo a prescrição nessa data. Portanto, não se consumou o interstício de 10 anos antes da interrupção da fluência do prazo prescricional. Em tais circunstâncias, não há óbice à proposição de aplicação aos responsáveis das sanções previstas na Lei 8.443/1992.
VERIFICAÇÃO DA EXISTÊNCIA DE OUTROS DÉBITOS
85.  Em obediência ao comando contido no item 9.4 do Acórdão 1772/2017-TCU-Plenário - Relator Ministro-Substituto Augusto Sherman, informa-se que foi localizado o seguinte processo em tramitação nesta Corte de Contas em que há débito imputável aos Sr. Itamar Cardoso do Nascimento:
	Processo
	Estado
	Assunto
	Complemento do assunto

	 Processo 023.414/2016-2
	 aberto
	  Tomada de Contas Especial
	 Termo de Compromisso TC/PAC n° 238/2008 (Siafi:649381) . Objeto: a execução da ação de Sistema de Esgotamento Sanitário.

CONCLUSÃO
86.  Os responsáveis Município de Goianésia do Pará/PA e espólio do Sr. Luiz Afonso Desteffani foram regularmente citados por este Tribunal, tendo permanecido silentes no prazo fixado para oferta de defesa e não efetuaram o recolhimento dos débitos. Resta caracterizada, portanto, sua revelia quanto às imputações de ilícitos geradores de dano ao erário objeto desta TCE. 
87.  Diante da revelia do espólio do Sr. Luiz Afonso Desteffani e inexistindo nos autos elementos que permitam concluir pela ocorrência de boa-fé ou de outros excludentes de culpabilidade em sua conduta, conclui-se que suas contas devem ser julgadas irregulares, com a consequente condenação do ente despersonalizado ao ressarcimento do débito em solidariedade com o ente municipal e o Sr. Itamar Cardoso do Nascimento.
88.  Quanto ao Município de Goianésia do Pará/PA, considerando a revelia e a inviabilidade de se avaliar a presença de boa-fé na conduta da pessoa jurídica de direito público, cumpre propor a fixação de novo e improrrogável prazo para o recolhimento do débito (art. 202, § 3º, do RI/TCU) .
89.  Apesar de haver dissenso jurisprudencial sobre o tema, essa posição vem sendo adotada em numerosos precedentes, v. g., os Acórdão 6229/2016-TCU-Segunda Câmara, Rel. Min. Vital do Rêgo, 4218/2017-TCU-Primeira Câmara, Rel. Min. Benjamin Zymler, 13454/2019-TCU-Primeira Câmara, Rel. Min. Augusto Sherman e 5440/2020-TCU-Primeira Câmara, Rel. Min. Benjamin Zymler e 8003/2020-TCU-Segunda Câmara, Rel. Min. Marcos Bemquerer.
90.  Conforme análise expendida nos itens 52 a 76 desta instrução, os argumentos de defesa apresentados pelo Sr. Itamar Cardoso do Nascimento em resposta à citação não são aptos a descaracterizar os ilícitos geradores do dano ao erário e tampouco afastam sua responsabilidade. 
91.  Deve-se propor, portanto, a rejeição das alegações de defesa do responsável e, inexistindo nos autos elementos que permitam concluir pela ocorrência de boa-fé ou de outros excludentes de culpabilidade em sua conduta, o julgamento pela irregularidades de suas contas, com a consequente condenação ao ressarcimento dos débitos em solidariedade com o Município de Goianésia do Pará e o espólio do Sr. Luiz Afonso Desteffani. Cabível, ainda, a aplicação da multa individual prevista no art. 57 da Lei 8.443/1992
92.  Considerando, todavia, o rito processual relativo à fixação de novo e improrrogável prazo para recolhimento e a possibilidade de quitação do débito pelo ente municipal, a proposição de julgamento das contas dos demais responsáveis deve ser postergada até a formulação de juízo conclusivo sobre as contas do município.
PROPOSTA DE ENCAMINHAMENTO 
93.  Diante do exposto, submetem-se os autos à consideração superior, propondo ao Tribunal:
a)   considerar revéis para todos os efeitos o Município de Município de Goianésia do Pará/PA e o espólio do Luiz Afonso Desteffani, dando-se prosseguimento ao processo, com fulcro no art. 12, § 3º, da Lei n. 8.443/92;
b)   rejeitar as alegações de defesa do Sr. Itamar Cardoso do Nascimento, uma vez que não são aptas a elidir as irregularidades e responsabilidades a ele imputadas na citação promovida neste processo;
c)   fixar novo e improrrogável prazo de quinze dias, com fundamento no art. 202, § 3º, do RI/TCU, a contar da notificação, para que o município de Município de Goianésia do Pará/PA efetue e comprove, perante este Tribunal, o recolhimento das quantias abaixo especificas aos cofres do Fundo Nacional de Saúde, atualizadas monetariamente a partir das respectivas datas de ocorrência até a data do efetivo recolhimento, na forma prevista na legislação em vigor;.
d)   informar ao município de Goianésia do Pará/PA que a liquidação tempestiva do débito atualizado monetariamente sanará o processo e permitirá que as respectivas contas sejam julgadas regulares com ressalva, dando-lhe quitação, nos termos dos arts. 12, § 2º, da Lei 8.443/1992 e 202, § 4º, do RI/TCU, ao passo que a ausência dessa liquidação tempestiva levará ao julgamento pela irregularidade das contas, com imputação de débito a ser atualizado monetariamente, acrescido de juros moratórios."
2. O diretor da Secex-TCE se manifestou conforme abaixo:
" (...) 
2.  Manifesto concordância com a análise realizada pelo AUFC Paulo Vinhas Lima Júnior na instrução à peça anterior, no que se refere às revelias e à rejeição das alegações de defesa do Sr. Itamar Cardoso do Nascimento.
3.  Porém, entendo que cabe o afastamento da responsabilização do município, pelos motivos a seguir expostos.
4.  Nos casos de irregularidades na aplicação de recursos federais do SUS transferidos fundo a fundo aos demais entes federados, deve ser aplicado o entendimento contido no Acórdão 1072/2017-TCU-Plenário (rel. min. Bruno Dantas) . Assim, a imputação de débito a município, de acordo com o referido decisum, é pertinente nas seguintes situações:
a)   nos casos de desvios de objeto e/ou finalidade: obrigação do ente beneficiário restituir ao seu próprio fundo de saúde, podendo ter a responsabilidade solidária do gestor (item 9.3.2 e subitens do Acórdão 1072/2017-TCU-Plenário) ;
b)   nos casos de recebimento irregular de recursos, independentemente do destino dado aos recursos: obrigação de o próprio ente beneficiário restituir ao Fundo Nacional de Saúde (item 9.3.4 do Acórdão 1072/2017-TCU-Plenário) .
5.  Primeiramente, cabe reconhecer que, em alguns casos que se enquadram na situação do item 9.3.4 do Acórdão 1072/2017-TCU-Plenário, o TCU imputou responsabilidade solidária ao município e seus gestores, como nos Acórdão 2365/2018-TCU-Segunda Câmara e 7199/2018 - TCU  Segunda Câmara (ambos do rel. min. Marcos Bemquerer Costa) , deliberações essas listadas pelo AUFC para justificar a solidariedade em parte de débito aqui discutido. Porém, com todas as devidas vênias, o entendimento firmado no referido item/acórdão não permite a imputação de débito aos gestores:
9.3.4. nos casos de débito decorrente do recebimento irregular de recursos federais pelos estados, municípios ou Distrito Federal, em razão de eventuais incorreções nas informações prestadas pelo beneficiário, independentemente do destino final dado aos recursos repassados, cabe ao ente recebedor restituir o Fundo Nacional de Saúde, uma vez que não fazia jus ao repasse, podendo, ainda, haver aplicação de multa ao agente público causador da irregularidade; (grifamos) 
6.  Porém, analisando detidamente a descrição da Constatação 155475 do relatório de Auditoria do Denasus (peça 16, p. 42) , percebe-se que a irregularidade não se refere a informações indevidas prestadas pelo município no CNES, mas sim pela não comprovação de produção dos Agentes Comunitários de Saúde. Ou seja, o município recebeu os recursos a que fazia jus, mas os gestores não conseguiram demonstrar o seu correto uso, conforme se conclui do excerto do relatório, a seguir:
Constatação: Há 22 Agentes Comunitários de Saúde - ACS registrados no Cadastro Nacional de Estabelecimentos de Saúde - CNES, sem produção no exercício 2010, no valor equivalente a R$ 180.180,00.
Evidência: Na análise dos Relatórios Consolidados do Sistema de Informação de Atenção Básica - SIAB, por ACS, evidenciamos não haver Produção no exercício de 2010, relativa a 22 ACS cadastrados no CNES conforme relação abaixo, em desacordo com o Inciso V, Subitem 2.1, Item 2, Capítulo II da Portaria GM/MS n. 648/2006.
- Estratégia Saúde da Família:
ESF Janari (equipe 0004) - 2 ACS sem produção;
ESF Nossa Senhora Aparecida (equipe 0005) - 2 ACS sem produção;
- Estratégia Agentes Comunitários de Saúde:
Posto Santo Amaro (equipe 0001) - 2 ACS sem produção;
Posto União (equipe 0002) - 2 ACS sem produção;
Posto Novo Horizonte (equipe 0006) - 14 ACS sem produção.
A falta de produção dos 22 ACS durante todo o exercício de 2010, é passível de proposição de ressarcimento ao Fundo Nacional de Saúde, do valor de R$ 180.180,00 (cento e oitenta mil e cento e oitenta reais) .
7.  É de se reconhecer que o relatório não traz informação acerca de registro indevido de ACS no CNES, mas a falta de comprovação da produção de alguns desses ACS.
8.  A própria descrição da irregularidade constante da matriz de responsabilização à peça 44, p. 13, é no sentido da falta de comprovação do correto uso dos recursos, e não pelo recebimento irregular:
'Não-comprovação da boa e regular aplicação dos recursos do SUS transferidos ao município de Goianésia do Pará/PA em razão de ausência de comprovação da produção no exercício 2010 referente a vinte e dois agentes comunitários de saúde (ACS) registrados no Cadastro Nacional de Estabelecimentos de Saúde - CNES.'
9.  Assim, desta feita, conclui-se pelo enquadramento da irregularidade na situação descrita no item 9.3.3 do Acórdão 1072/2017-TCU-Plenário, pois não se trata de recebimento irregular pelo ente federado, mas sim de falta de comprovação do bom uso dos recursos transferidos, o que caracteriza dano ao erário:
'9.3.3. tratando-se de débito decorrente de dano ao erário propriamente dito, cabe ao gestor responsável pela irregularidade a obrigação de devolver os recursos, visto que, nessas situações, não há evidências de que eles tenham sido aplicados em prol de alguma finalidade pública, devendo a recomposição ser feita ao Fundo Nacional de Saúde, em respeito ao disposto no art. 2º, VII, do Decreto 3.964/2001 combinado com o art. 33, § 4º, da Lei 8.080/1990;'
10.  Nesse sentido, conclui-se pela exclusão do município da relação processual.
11.  Sobre a responsabilização dos gestores, conclui-se que a citação de ambos foi devidamente clara, com a descrição da irregularidade, da conduta, do nexo de causalidade e culpabilidade, como se pode deduzir dos ofícios às peças 53, 67 e 74, os quais foram postados devidamente acompanhados de cópia da instrução de peça 44. Assim, não há necessidade de renovação da citação em virtude do afastamento da responsabilidade do município.
12.  Quanto à outra irregularidade discutida nesta TCE, referente ao 'Pagamento de viagens, sem a relação com identificação dos beneficiados, à Cooperativa Mista de Transporte de Passageiros, Carga e Frete, com recursos do Piso de Atenção Básica - PAB/Fixo, no exercício de 2010, no valor de R$ 17.400,00 (Constatação 156736 do Relatório de Auditoria 11229 MS/Segep/Denasus) ', manifesto concordância com a análise contida na instrução.
Conclusão
13.  Diante da revelia do espólio do Sr. Luiz Afonso Desteffani e inexistindo nos autos elementos que permitam concluir pela ocorrência de boa-fé ou de outros excludentes de culpabilidade na conduta do responsável, propõe-se que suas contas sejam julgadas irregulares e que o responsável seja condenado em débito.
14.  Em que pese esteja caracterizada a revelia do Município de Goianésia do Pará/PA, mas considerando a análise contida nesta peça, propõe-se que seu nome seja excluído da relação processual.
15.  Em face da análise promovida nos itens 52 a 76 da instrução à peça anterior, propõe-se rejeitar as alegações de defesa apresentadas pelo Sr. Itamar Cardoso do Nascimento, uma vez que não foram suficientes para sanear as irregularidades a ele atribuídas. 
16.  Os argumentos de defesa tampouco lograram afastar o débito imputado ao responsável. Ademais, inexistem nos autos elementos que demonstrem sua boa-fé ou a ocorrência de outros excludentes de culpabilidade. Desse modo, suas contas devem, desde logo, ser julgadas irregulares, nos termos do art. 202, § 6º, do RI/TCU, procedendo-se à sua condenação em débito e à aplicação da multa prevista no art. 57 da Lei 8.443/1992.
17.  Em face da análise promovida nos itens 31 a 34 da instrução à peça 44, propõe-se a exclusão do Sr. Rubens Cardoso do Nascimento da relação processual.
Proposta de Encaminhamento
18.  Feitas tais considerações, conclui-se que o processo se encontra em condições de ter o seu mérito apreciado pelo TCU. Assim, em função do afastamento da responsabilidade do município e a consequente desnecessidade de fixar novo e improrrogável prazo para que o ente quite a dívida, submetem-se os autos à consideração superior, propondo:
a)   considerar revéis para todos os efeitos o Município de Goianésia do Pará/PA e o espólio de Luiz Afonso Desteffani, dando-se prosseguimento ao processo, com fulcro no art. 12, § 3º, da Lei n. 8.443/1992;
b)   excluir da relação processual o Município de Goianésia do Pará/PA e o Sr. Rubens Cardoso do Nascimento;
c)   rejeitar as alegações de defesa apresentadas pelo Sr. Itamar Cardoso do Nascimento;
d)   julgar irregulares, com fundamento nos arts. 1º, I, 16, III, 'b' e 'c', da Lei 8.443/1992 c/c os arts. 19 e 23, III, da mesma Lei, e com arts. 1º, I, 209, II e III, 210 e 214, III, do RI/TCU, as contas dos Srs. Itamar Cardoso do Nascimento e Luiz Afonso Desteffani, falecido, e condenar, em solidariedade, o Sr. Itamar Cardoso do Nascimento e o espólio de Luiz Afonso Desteffani, ao pagamento das quantias a seguir especificadas, com a fixação do prazo de quinze dias, a contar das notificações, para comprovarem, perante o Tribunal (art. 214, III, 'a', do RI/TCU) , o recolhimento das dívidas aos cofres do Fundo Nacional de Saúde, atualizadas monetariamente e acrescidas dos juros de mora, calculados a partir das datas discriminadas, até a data dos recolhimentos, na forma prevista na legislação em vigor:
	VALOR ORIGINAL (R$) 
	DATA DA OCORRÊNCIA

	14.322,00
	26/02/2010

	14.322,00
	12/03/2010

	14.322,00
	14/04/2010

	14.322,00
	12/05/2010

	14.322,00
	18/06/2010

	5.000,00
	30/06/2010

	14.322,00
	14/07/2010

	15.708,00
	10/08/2010

	5.500,00
	20/08/2010

	15.708,00
	13/09/2010

	15.708,00
	18/10/2010

	15.708,00
	12/11/2010

	5.700,00
	07/12/2010

	1.200,00
	07/12/2010

	15.708,00
	31/12/2010

	15.708,00
	03/02/2011

e)   aplicar ao Sr. Itamar Cardoso do Nascimento a multa prevista no art. 57 da Lei 8.443/1992 c/c o art. 267 do RI/TCU, com a fixação do prazo de quinze dias, a contar da notificação, para comprovar, perante o Tribunal (art. 214, III, 'a', do RI/TCU) , o recolhimento da dívida aos cofres do Tesouro Nacional, atualizada monetariamente desde a data do acórdão até a do efetivo recolhimento, se for paga após o vencimento, na forma da legislação em vigor;
f)   autorizar, caso seja de interesse dos responsáveis, o pagamento das dívidas em até 36 parcelas, nos termos do art. 26 da Lei 8.443/1992 c/c o art. 217 do RI/TCU, fixando-lhes o prazo de quinze dias, a contar do recebimento da notificação, para comprovarem perante o Tribunal o recolhimento da primeira parcela, e de trinta dias, a contar da parcela anterior, para comprovarem os recolhimentos das demais parcelas, devendo incidir sobre cada valor mensal, atualizado monetariamente, os juros de mora devidos, na forma prevista na legislação em vigor;
g)   enviar cópia do Acórdão que vier a ser proferido à Procuradoria da República no Estado do Pará, nos termos do § 3º do art. 16 da Lei 8.443/1992, c/c o § 7º do art. 209 do RI/TCU, para adoção das medidas cabíveis;
h)   enviar cópia do Acórdão que vier a ser proferido ao Fundo Nacional de Saúde e aos responsáveis, para ciência;
i)   informar à Procuradoria da República no Estado do Pará, ao Fundo Nacional de Saúde e aos responsáveis que a presente deliberação, acompanhada do Relatório e do Voto que a fundamenta, está disponível para a consulta no endereço www.tcu.gov.br/acordaos, além de esclarecer que, caso requerido, o TCU poderá fornecer sem custos as correspondentes cópias, de forma impressa;
j)   informar à Procuradoria da República no Estado do Pará que, nos termos do parágrafo único do art. 62 da Resolução TCU 259/2014, os procuradores e membros do Ministério Público credenciados nesta Corte podem acessar os presentes autos de forma eletrônica e automática, ressalvados apenas os casos de eventuais peças classificadas como sigilosas, as quais requerem solicitação formal."
3. O secretário se manifestou de acordo com o diretor[footnoteRef:3]. [3:  Peça 81.] 
4. O MP/TCU, representado pelo procurador Rodrigo Medeiros de Lima, manifestou-se conforme se segue[footnoteRef:4]: [4:  Peça 82.] 
" (...) 
15.  O Ministério Público concorda parcialmente com o encaminhamento sugerido pela SecexTCE.
16.  Preliminarmente, o Parquet de Contas, pelos motivos expostos pela SecexTCE na transcrição apresentada no parágrafo 3 deste parecer, manifesta sua concordância com a essência da proposta da unidade técnica, atinente à exclusão do Sr. Rubens Cardoso do Nascimento dos registros eletrônicos referentes a este processo, por não se vislumbrar responsabilidade do então secretário de Finanças do município de Goianésia do Pará por irregularidade indicada no Relato¿rio de Auditoria 11229 MS/Segep/Denasus, de 8/11/2011 (peças 16, p. 20-61; e 17, p. 1-11) .
17.  Não cabe a exclusão do Sr. Rubens Cardoso do Nascimento 'da relação processual', na forma sugerida pelo diretor da SecexTCE (letra 'b' do parágrafo 18 da manifestação à peça 80, p. 3) , tendo em vista que o referido ex-gestor não foi citado nestes autos.
18.  Quanto ao mérito da TCE, há concordância apenas parcial com a proposta do diretor da SecexTCE, a qual contou com o apoio do titular da unidade instrutiva.
19.  A primeira concordância está adstrita à rejeição das alegações de defesa do Sr. Itamar Cardoso do Nascimento, considerando que o ex-prefeito, gestor direto dos recursos do SUS no município de Goianésia do Pará (peça 16, p. 33) , em desacordo com o art. 9º, III, da Lei 8.080/1990, não logrou êxito em apresentar justificativas e documentos quanto às irregularidades atinentes à ausência de relação com identificação dos beneficiários de despesa com viagens pagas com recursos do SUS à Cooperativa Mista de Transporte de Passageiros, Carga e Frete e à comprovação da produção de agentes comunitários lançada no CNES.
20.  Assim, as contas do Sr. Itamar Cardoso do Nascimento estão em condições de serem julgadas irregulares, com imputação de débito e aplicação de multa, na forma sugerida pela SecexTCE.
21.  No caso da responsabilidade do município, o Ministério Público verifica assistir razão ao diretor da SecexTCE, pois a irregularidade restou caracterizada não pela inserção de informações incorretas no CNES em relação à produção dos ACS, caso que estaria abrangido na hipótese do subitem 9.3.4 do Acórdão 1072/2017-TCU-Plenário[footnoteRef:5], mas pela falta de comprovação da regular aplicação dos recursos federais. Presente, portanto, dano ao erário propriamente dito. [5:  Acórdão 1072/2017-TCU-Plenário:"9.3.4. nos casos de débito decorrente do recebimento irregular de recursos federais pelos estados, municípios ou Distrito Federal, em razão de eventuais incorreções nas informações prestadas pelo beneficiário, independentemente do destino final dado aos recursos repassados, cabe ao ente recebedor restituir o Fundo Nacional de Saúde, uma vez que não fazia jus ao repasse, podendo, ainda, haver aplicação de multa ao agente público causador da irregularidade;" (grifos nossos) ] 
22.  Como não há evidências de que os recursos atinentes à 'produção no exercício 2010 referente a vinte e dois agentes comunitários de saúde (ACS) registrados no (...) CNES' (peça 44, p. 9) acarretaram algum benefício ao município de Goianésia do Pará (vide Decisão Normativa TCU 57/2004) , incide sobre o caso a hipótese do subitem 9.3.3 do Acórdão 1072/2017-TCU-Plenário, sendo cabível, em consequência, a atribuição de responsabilidade pelo ressarcimento tão somente ao gestor então encarregado da administração dos recursos do SUS, o Sr. Itamar Cardoso do Nascimento.
23.  No que tange ao ente federativo, conclui-se, à vista do raciocínio exposto, que não havia pressuposto quando a SecexTCE decidiu por promover a citação do município de Goianésia do Pará. Desse modo, em vez de excluir o município deste processo, conforme sugerido pelo diretor e pelo titular da unidade técnica, deve a TCE ser arquivada com base no art. 212 do RI/TCU, sem julgamento do mérito, por ter sido verificada a ausência de pressupostos de constituição e de desenvolvimento válido e regular destes autos (especificamente em relação ao município) .
24.  Quanto ao ex-secretário municipal de Saúde falecido, o Parquet de Contas discorda da SecexTCE, de que suas contas poderiam ser julgadas irregulares, com imposição de débito ao espólio do Sr. Luiz Afonso Desteffani.
25.  Há que se levar em conta que o edital de citação da Srª Eliete Gomes Bandeira Desteffani foi publicado no DOU de 26/8/2020 (peça 75) , aproximadamente 10 anos após a ocorrência das irregularidades, que se deram ao longo do exercício de 2010[footnoteRef:6], e mais de sete anos depoi do falecimento do Sr. Luiz Afonso Desteffani, em 18/5/2013.  [6:  Além de uma parcela com data de ocorrência em 3/2/2011, no valor de R$ 15.708,00 (peça 67, p. 3) .] 
26.  Nota-se, portanto, que haveria grande dificuldade ou mesmo impossibilidade para que o cônjuge supérstite - ou quaisquer sucessores - do Sr. Luiz Afonso Desteffani apresentasse (m) elementos para afastar as irregularidades que foram imputadas ao ex-gestor, em afronta aos princípios do contraditório e da ampla defesa, a indicar a ausência de pressupostos de constituição e desenvolvimento válido e regular do processo. 
***
27.  Diante do exposto, este membro do Ministério Público de Contas da União reitera sua concordância parcial em relação à proposta da SecexTCE, propondo o seguinte encaminhamento para este processo:
a)   excluir o Sr. Rubens Cardoso do Nascimento dos registros eletrônicos atinentes a esta TCE;
b)   arquivar esta TCE em relação ao município de Goianésia do Pará e ao Sr. Luiz Afonso Desteffani, com base no art. 212 do RI/TCU, sem julgamento do mérito, por ausência de pressupostos de constituição e de desenvolvimento válido e regular do processo;
c)   excluir a Srª Eliete Gomes Bandeira Desteffani, cônjuge supérstite e representante do espólio do Sr. Luiz Afonso Desteffani, deste processo;
d)   rejeitar as alegações de defesa apresentadas pelo Sr. Itamar Cardoso do Nascimento;
e)   julgar irregulares, com fundamento nos arts. 1º, I, 16, III, 'b' e 'c', da Lei 8.443/1992 c/c os arts. 19 e 23, III, dessa lei, e com arts. 1º, I, 209, II e III, 210 e 214, III, do RI/TCU, as contas do Sr. Itamar Cardoso do Nascimento e condená-lo ao pagamento das quantias a seguir especificadas, com a fixação do prazo de quinze dias, a contar da notificação, para comprovar, perante o Tribunal (art. 214, III, 'a', do RI/TCU) , o recolhimento da dívida aos cofres do Fundo Nacional de Saúde, atualizada monetariamente e acrescida dos juros de mora, calculados a partir das datas discriminadas, até a data do recolhimento, na forma prevista na legislação em vigor:
	VALOR ORIGINAL (R$) 
	DATA DA OCORRÊNCIA

	14.322,00
	26/2/2010

	14.322,00
	12/3/2010

	14.322,00
	14/4/2010

	14.322,00
	12/5/2010

	14.322,00
	18/6/2010

	5.000,00
	30/6/2010

	14.322,00
	14/7/2010

	15.708,00
	10/8/2010

	5.500,00
	20/8/2010

	15.708,00
	13/9/2010

	15.708,00
	18/10/2010

	15.708,00
	12/11/2010

	5.700,00
	7/12/2010

	1.200,00
	7/12/2010

	15.708,00
	31/12/2010

	15.708,00
	3/2/2011

f)   aplicar ao Sr. Itamar Cardoso do Nascimento a multa prevista no art. 57 da Lei 8.443/1992 c/c o art. 267 do RI/TCU, com a fixação do prazo de quinze dias, a contar da notificação, para comprovar, perante o Tribunal (art. 214, III, 'a', do RI/TCU) , o recolhimento da dívida aos cofres do Tesouro Nacional, atualizada monetariamente desde a data do acórdão até a do efetivo recolhimento, se for paga após o vencimento, na forma da legislação em vigor;
g)   autorizar, caso seja de interesse do Sr. Itamar Cardoso do Nascimento, o pagamento das dívidas em até 36 parcelas, nos termos do art. 26 da Lei 8.443/1992 c/c o art. 217 do RI/TCU, fixando-lhe o prazo de quinze dias, a contar do recebimento da notificação, para comprovar, perante o Tribunal, o recolhimento da primeira parcela, e de trinta dias, a contar da parcela anterior, para comprovar os recolhimentos das demais parcelas, devendo incidir sobre cada valor mensal, atualizado monetariamente, os juros de mora devidos, na forma prevista na legislação em vigor;
h)   enviar cópia do acórdão que vier a ser proferido nesta TCE aos Srs. Rubens Cardoso do Nascimento e Itamar Cardoso do Nascimento, à Srª Eliete Gomes Bandeira Desteffani, à prefeitura municipal do município de Goianésia do Pará/PA e ao Fundo Nacional de Saúde, para ciência, informando-lhes que a presente deliberação, acompanhada do relatório e do voto que a fundamentarem, estará disponível para consulta no endereço www.tcu.gov.br/acordaos;
i)   enviar cópia do acórdão que vier a ser proferido neste processo à Procuradoria da República no Estado do Pará, nos termos do § 3º do art. 16 da Lei 8.443/1992, c/c o § 7º do art. 209 do RI/TCU, para adoção das medidas cabíveis;
j)   informar à Procuradoria da República no Estado do Pará que, nos termos do parágrafo único do art. 62 da Resolução TCU 259/2014, os procuradores e membros do Ministério Público credenciados nesta Corte podem acessar os presentes autos de forma eletrônica e automática, ressalvados apenas os casos de eventuais peças classificadas como sigilosas, as quais requerem solicitação formal."
É o relatório.

Eliete Gomes Bandeira Destefanni, representando Luiz Afonso Desteffani.

Procurador Rodrigo Medeiros de Lima.

TOMADA DE CONTAS ESPECIAL. FUNDO NACIONAL DE SAÚDE. REPASSE FUNDO A FUNDO. IRREGULARIDADES NA REALIZAÇÃO DE DESPESAS COM RECURSOS FEDERAIS DO SISTEMA ÚNICO DE SAÚDE. CITAÇÃO. EXCLUSÃO DO EX-SECRETÁRIO DE FINANÇAS, DA CÔNJUGE SUPÉRSTITE DO EX-SECRETÁRIO DE SAÚDE E DO MUNICÍPIO DA RELAÇÃO PROCESSUAL. REJEIÇÃO DAS ALEGAÇÕES DE DEFESA DO EX-PREFEITO. CONTAS IRREGULARES. DÉBITO. MULTA. COMUNICAÇÕES.

TOMADA DE CONTAS ESPECIAL (TCE)

Secretaria de Controle Externo de Tomada de Contas Especial (SecexTCE).

Cuidam os autos de tomada de contas especial instaurada pelo Fundo Nacional de Saúde (FNS) em desfavor dos Srs. Itamar Cardoso do Nascimento, Luiz Afonso Desteffani e Rubens Cardoso do Nascimento, então prefeito municipal, secretário municipal de Saúde e secretário municipal de Finanças, respectivamente, do município de Goianésia do Pará/PA, em razão da não comprovação da boa e regular aplicação dos recursos do Sistema Único de Saúde (SUS) repassados na modalidade fundo a fundo ao município, no exercício de 2010.
Em fiscalização realizada pelo Departamento Nacional de Auditoria do SUS (Denasus) , com vistas a verificar a qualidade da assistência à saúde no município, constatou-se a ocorrência de irregularidades na gestão dos recursos do SUS transferidos ao fundo municipal de Saúde, a seguir descritas[footnoteRef:2]: [2:  Peça 16, p. 20-61 e 17, p. 1-13.] 
a) pagamento de viagens, sem a relação com identificação dos beneficiados, à Cooperativa Mista de Transporte de Passageiros, Carga e Frete, com recursos do Piso de Atenção Básica (PAB/Fixo) , no valor de R$ 17.400,00;
b) ausência de comprovação da produção referente a 22 agentes comunitários de saúde (ACS) registrados no Cadastro Nacional de Estabelecimentos de Saúde (CNES) , no valor de R$ 180.180,00.
O tomador de contas especial imputou a responsabilidade pelo referido dano ao erário ao Sr. Itamar Cardoso do Nascimento[footnoteRef:3], em solidariedade, quanto à ocorrência tratada na alínea "a" do parágrafo 2 acima, com o Sr. Rubens Cardoso do Nascimento e, quanto à ocorrência da alínea "b", com o Sr. Luiz Afonso Desteffani, entendimento corroborado pelo órgão de controle interno[footnoteRef:4]. [3:  Relatório de tomada de contas especial 246/2016 (peça 2, p. 58-65) .]  [4:  Peça 2, p. 67-75.] 
II
No âmbito do Tribunal, em instrução preliminar[footnoteRef:5], a Secretaria de Controle Externo de Tomada de Contas Especial (SecexTCE) concluiu pela necessidade de excluir deste processo o Sr. Rubens Cardoso do Nascimento, tendo em vista que não se encontrava suficientemente caracterizada sua responsabilidade. [5:  Peça 28.] 
Além disso, a SecexTCE, em consulta aos sistemas informatizados do Tribunal, verificou o falecimento do Sr. Luiz Afonso Desteffani[footnoteRef:6]. Após diligências a cartórios, obteve cópia da certidão de óbito do responsável, falecido em 18/5/2013[footnoteRef:7]. Contudo, não logrou êxito na obtenção de informação acerca da existência de inventário ou partilha. [6:  Peça 24.]  [7:  Peça 57.] 
Concluiu pela necessidade de realização das citações solidárias dos Srs. Luiz Afonso Desteffani, por intermédio da Sra. Eliete Gomes Bandeira Desteffani, cônjuge supérstite, e Itamar Cardoso do Nascimento, no que tange à irregularidade tratada na alínea "a" do parágrafo 2, bem como dos referidos responsáveis em solidariedade com o município de Goianésia do Pará/PA, quanto à irregularidade constante da alínea "b"[footnoteRef:8]. [8:  Peças 44-46.] 
O Sr. Itamar Cardoso do Nascimento apresentou suas alegações de defesa[footnoteRef:9]. O ente federativo e a Sra. Eliete Gomes Bandeira Desteffani mantiveram-se silentes. [9:  Peças 69-71.] 
O auditor da SecexTCE propôs[footnoteRef:10]: [10:  Peças 79.] 
a) considerar revéis o município de Goianésia do Pará/PA e o espólio do Luiz Afonso Desteffani;
b) rejeitar as alegações de defesa apresentadas pelo Sr. Itamar Cardoso do Nascimento;
c) fixar novo e improrrogável prazo para que o município efetuasse e comprovasse, perante o Tribunal, o recolhimento aos cofres do FNS das quantias que constaram do ofício de citação.
O diretor da SecexTCE manifestou concordância em relação ao encaminhamento sugerido pelo auditor apenas no que se referia às revelias e à rejeição das alegações de defesa do Sr. Itamar Cardoso do Nascimento[footnoteRef:11]. Entendeu que deveria ser afastada a responsabilização do município de Goianésia do Pará/PA, tendo em vista o enquadramento da irregularidade na situação descrita no item 9.3.3 do Acórdão 1072/2017-TCU-Plenário (relator ministro Bruno Dantas) , pois não se tratou de recebimento irregular pelo ente federado, mas, sim, de falta de comprovação do bom uso dos recursos transferidos, o que caracterizava dano ao erário propriamente dito. [11:  Peça 80.] 
Desse modo, propôs:
a) considerar revéis o município de Goianésia do Pará/PA e o espólio do Sr. Luiz Afonso Desteffani;
b) excluir o município de Goianésia do Pará/PA e o Sr. Rubens Cardoso do Nascimento da relação processual;
c) rejeitar as alegações de defesa do Sr. Itamar Cardoso do Nascimento;
d) julgar irregulares as contas dos Srs. Itamar Cardoso do Nascimento e Luiz Afonso Desteffani;
e) condenar em débito solidário o ex-prefeito e o espólio do ex-secretário de Saúde;
f) cominar ao Sr. Itamar Cardoso do Nascimento a multa prevista no art. 57 da Lei 8.443/1992.
O titular da unidade técnica posicionou-se de acordo com a proposta de encaminhamento alvitrado pelo diretor[footnoteRef:12]. [12:  Peça 81.] 
O MP/TCU, representado neste processo pelo procurador Rodrigo Medeiros de Lima, manifestou-se parcialmente de acordo com a proposta da unidade instrutiva[footnoteRef:13], tendo proposto: [13:  Peça 82.] 
a) excluir o Sr. Rubens Cardoso do Nascimento "dos registros eletrônicos atinentes a esta TCE";
b) arquivar a tomada de contas especial em relação ao município de Goianésia do Pará/PA e ao Sr. Luiz Afonso Desteffani, sem julgamento do mérito, por ausência de pressupostos de constituição e de desenvolvimento válido e regular do processo;
c) excluir a Sra. Eliete Gomes Bandeira Desteffani, cônjuge supérstite e representante do espólio do Sr. Luiz Afonso Desteffani, da relação processual;
d) rejeitar as alegações de defesa apresentadas pelo Sr. Itamar Cardoso do Nascimento, julgando irregulares suas contas, condenando-o ao pagamento de débito e da multa do art. 57 da Lei 8.443/1992.
III
Acompanho, na essência, as análises e conclusões formuladas pelo MP/TCU, razão pela qual as incorporo às minhas razões de decidir, sem prejuízo de destacar os seguintes aspectos.
No que tange à exclusão do Sr. Rubens Cardoso do Nascimento, de fato, não se vislumbra responsabilidade do então secretário de Finanças de Goianésia do Pará/PA por irregularidade indicada no relatório de auditoria 11229 MS/Segep/Denasus, tendo em vista que o Denasus informou que o ex-prefeito era o gestor direto dos recursos do SUS no município[footnoteRef:14]. É pertinente, portanto, a exclusão do responsável da relação processual, com vistas a possibilitar a retirada de seu nome da aba "responsáveis" da presente tomada de contas especial. [14:  Peça 16, p. 33.] 
Quanto à responsabilidade do município, o Ministério Público concorda com o diretor da SecexTCE, pois a irregularidade restou caracterizada não pela inserção de informações incorretas no CNES em relação à produção dos ACS, mas pela falta de comprovação da regular aplicação dos recursos federais.
Com efeito, não há evidências de que os recursos atinentes à "produção no exercício 2010 referente a vinte e dois agentes comunitários de saúde (ACS) registrados no (...) CNES"[footnoteRef:15] acarretaram algum benefício ao município de Goianésia do Pará/PA. Assim, restou caracterizado o dano ao erário propriamente dito, de modo que incide sobre o caso a hipótese do subitem 9.3.3 do Acórdão 1072/2017-TCU-Plenário, sendo cabível a atribuição de responsabilidade pelo ressarcimento ao gestor então encarregado da administração dos recursos do SUS, o Sr. Itamar Cardoso do Nascimento. [15:  Peça 44, p. 9.] 
Quanto à responsabilização do falecido ex-secretário municipal de Saúde, o MP/TCU ressalta que o edital de citação da Sra. Eliete Gomes Bandeira Desteffani foi publicado no DOU de 26/8/2020[footnoteRef:16], aproximadamente 10 anos após as ocorrências das irregularidades, que se deram ao longo dos exercícios de 2010 e 2011, e mais de sete anos depois do falecimento do Sr. Luiz Afonso Desteffani, ocorrido em 18/5/2013. [16:  Peça 75.] 
Assim, depreendeu que haveria grande dificuldade ou mesmo impossibilidade para que o cônjuge supérstite ou quaisquer sucessores do Sr. Luiz Afonso Desteffani apresentassem elementos para afastar as irregularidades que foram imputadas ao ex-gestor, em afronta aos princípios do contraditório e da ampla defesa.
A esse entendimento aduzo que, conforme o relatório de auditoria do Denasus, o Fundo Municipal de Saúde de Goianésia do Pará/PA, no exercício em questão, não foi gerenciado pelo secretário municipal de Saúde, "estando a gerência dos recursos financeiros sob a responsabilidade do Chefe do Poder Executivo Municipal"[footnoteRef:17]. [17:  Peça 16, p. 33.] 
Desse modo, o Sr. Luiz Afonso Desteffani e o ente federativo devem ser excluídos da presente relação processual, com vistas a possibilitar a retirada dos respectivos nomes da aba "responsáveis" da presente tomada de contas especial.
A SecexTCE e o representante do Ministério Público concordam com a rejeição das alegações de defesa do Sr. Itamar Cardoso do Nascimento.
No que tange à ocorrência da alínea "a" do parágrafo 2, as alegações do responsável limitaram-se à reafirmação de que os documentos apresentados ao Denasus seriam suficientes para comprovar a regularidade das aplicações de recursos do PAB/Fixo. No entanto, em análise da relação apresentada ao Denasus contendo os supostos beneficiários de viagens, corroborou-se a constatação quanto à ausência de data, identificação e assinatura do autor no documento apresentado[footnoteRef:18]. Além disso, o documento em questão não traz qualquer informação acerca dos motivos dos deslocamentos, trechos percorridos e data das viagens, inviabilizando o estabelecimento de vinculação do gasto com qualquer finalidade pública. [18:  Peça 3, p. 40.] 
Quanto à ocorrência da alínea "b", de igual modo, a alegação de que os documentos apresentados ao Denasus comprovariam a efetiva prestação de serviços pelos agentes comunitários de saúde não pode ser acatada. Os referidos documentos apresentam informações incompletas, parte não ostenta assinaturas e identificação dos agentes e respectivas zonas de atuação e registro das famílias visitadas[footnoteRef:19]. Além disso, as alegações do próprio responsável quanto à ausência de capacitação dos servidores municipais evidenciam o descumprimento dos deveres de boa gestão do SUS no município. [19:  Peça 4, p. 23-44, e peças 5-6.] 
Acolho, nesse sentido, a proposta de julgar irregulares as contas do Sr. Itamar Cardoso do Nascimento, com imputação de débito. Considerando, ainda, o entendimento firmado por meio do Acórdão 1441/2016-TCU-Plenário, não ocorreu a prescrição da pretensão punitiva no presente caso. Dessa forma, cabe a aplicação ao responsável da multa prevista no art. 57 da Lei 8.443/1992, em valor proporcional ao dano.
Diante do exposto, manifesto-me pela aprovação do acórdão que ora submeto à apreciação deste Colegiado.
TCU, Sala das Sessões Ministro Luciano Brandão Alves de Souza, em 16 de março de 2021.
Weder de Oliveira 
Relator